---
title: "Dashboard"
output: 
  flexdashboard::flex_dashboard:
    theme:
      version: 4
      bg: "#f8f9fa"
      fg: "#486B00"
      primary: "#A2C523"
      navbar-bg: "#7D4427"
      base_font: 
        google: Prompt
      heading_font:
        google: Sen
      code_font:
        google: 
          # arguments to sass::font_google() 
          family: JetBrains Mono
          local: false
    orientation: row
    vertical_layout: fill
---

```{r setup, include=FALSE}
library(flexdashboard)
library(tidyverse)
library(ggplot2)
```

```{r}
temperatura <- read_csv("TempMexico.csv") #se cargan los datos de temperatura
temperatura<- data.frame(temperatura$Estado, temperatura$Anual)
```
```{r}
arboles<- read_csv("Deforestacion.csv") #se cargan los datos de deforestación
```

```{r}
co2<- read_csv("co2.csv") #se cargan los datos de co2
```

Página 1
============================================================

### Resumen

A partir del análisis de datos registrados entre 2015 y 2020 en la República Mexicana, se examinó la relación entre la deforestación, las emisiones de CO₂ con el aumento de la temperatura media anual. Utilizando modelos estadísticos, en particular una regresión lineal múltiple, se identificó que ambos factores tienen un impacto significativo en el incremento de la temperatura. Sin embargo, el modelo no logra explicar completamente el fenómeno, ya que no se consideraron otros elementos relevantes, como distintos gases de efecto invernadero, cambios en el uso del suelo, actividad industrial o variaciones climáticas globales, que podrían ofrecer una visión más completa del problema. A continuación se muestran algunas gráficas que ilustran el modelo:

Fila
----------------

### Base de datos

```{r}
base<- data.frame(co2$Año, co2$CO2, temperatura$temperatura.Anual, arboles$Deforestación) # juntamos las bases de datos para tenerlo en una sola base de datos
datos <- base %>% rename(año = co2.Año, co2 = co2.CO2 , temperatura = temperatura.temperatura.Anual, deforestación = arboles.Deforestación) #acomodamos los nombres 

head(datos) #Mostramos la base de datos para comprovar que quedo bien 
```


### Modelo de regresión lineal

```{r}
modelo<- lm(temperatura ~ co2 + deforestación, data = datos) #ejecutamos el modelo 
summary(modelo) #mostramos el resultado del modelo
```

R² que es igual a 0.5684 nos indica que el modelo explica aproximadamente el 57% de la variabilidad en la temperatura.

R² ajustado da 0.2807 nos muestra que el modelo pierde capacidad explicativa si consideramos el tamaño de la muestra ya que esta es muy pequeña.


Página 2
===================================================

### Panel 1

```{r}
library(ggpubr)

# Q-Q plot para temperatura
ggqqplot(datos, x = "temperatura", color = "#4e79a7") +
  labs(title = "Q-Q Plot de Temperatura") +
  theme_minimal()
```



Los puntos están moderadamente alineados con la línea diagonal, lo que indica que la temperatura se aproxima a una distribución normal.


### Panel 2

```{r}
library(ggplot2)
library(gridExtra)

# Creamos graficas con las variables temperatura, co2 y deforestación

# Gráfico 1: Temperatura vs CO2
g1 <- ggplot(datos, aes(x = co2, y = temperatura)) +
  geom_point(color = "blue") +
  geom_smooth(method = "lm", se = FALSE, color = "red") +
  labs(title = "Relación entre Temperatura y CO2",
       x = "Niveles de CO2",
       y = "Temperatura") +
  theme_minimal()

# Gráfico 2: Temperatura vs Deforestación
g2 <- ggplot(datos, aes(x = deforestación, y = temperatura)) +
  geom_point(color = "green") +
  geom_smooth(method = "lm", se = FALSE, color = "red") +
  labs(title = "Relación entre Temperatura y Deforestación",
       x = "Tasa de Deforestación",
       y = "Temperatura") +
  theme_minimal()

# Mostrar los tres gráficos juntos
grid.arrange(g1, g2, ncol = 2)
```



Relación entre Temperatura y CO₂
La línea roja ascendente indica una relación positiva, a medida que aumentan los niveles de CO₂, la temperatura también aumenta.

Relación entre Temperatura y Deforestación.
La línea roja desciende, indica una relación negativa, a mayor deforestación, menor temperatura, lo cual resulta contraintuitivo.


### Panel 3

```{r}
ggplot(datos, aes(x = año, y = temperatura)) +
  geom_line(color = "red", linewidth = 1) +          # Línea roja
  geom_point(color = "blue", size = 3) +             # Puntos azules
  scale_x_continuous(breaks = 2015:2020) +           # Mostrar todos los años
  labs(title = "Variación de Temperatura (2015-2020)",
       x = "Año",
       y = "Temperatura (°C)") +
  theme_minimal() +
  theme(plot.title = element_text(hjust = 0.5, face = "bold")) # Título centrado y en negrita
```



Se observa un incremento general en la temperatura entre 2015 y 2020, aunque no es completamente lineal.
